【裁判字號】    97,訴易,53
【裁判日期】    980318
【裁判案由】    損害賠償
【裁判全文】
臺灣高等法院臺中分院民事判決          97年度訴易字第53號
原      告  保誠人壽保險股份有限公司
法定代理人  庚○○
訴訟代理人  丙○○
            丁○○
            戊○○
被      告  寅○○
            癸○○
            丑○○
            甲○○
上 列一 人
訴訟代理人  莊乾城律師
複  代理人  莊明翰律師
被      告  子○○    住台中市.
            辛○○    住台中縣.
            壬○○    住台中縣.
            己○○    住台中市.
            乙○○    住台中縣.
上列當事人間因被告常業詐欺案件，原告提起刑事附帶民事訴訟
，請求侵權行為損害賠償，經本院刑事庭裁定移送民事庭（97年
度附民字第184號），本院於中華民國98年3月4日言詞辯論終結
，判決如下：
    主  文
被告寅○○、癸○○、丑○○、甲○○及辛○○應連帶給付原告
新台幣貳拾壹萬元，及自民國97年7月18日起至清償日止，按年
息百分之5計算之利息。
被告寅○○、癸○○、丑○○、甲○○及壬○○應連帶給付原告
新台幣參拾萬壹仟元，及自民國97年7月18日起至清償日止，按
年息百分之5計算之利息。
被告寅○○、癸○○、丑○○、甲○○及己○○應連帶給付原告
新台幣肆萬肆仟元，及自民國97年7月18日起至清償日止，按年
息百分之5計算之利息。
被告寅○○、癸○○、丑○○、甲○○及乙○○應連帶給付原告
新台幣壹拾萬零參佰元，及自民國97年7月18日起至清償日止，
按年息百分之5計算之利息。
原告其餘之訴駁回。
訴訟費用（減縮部分除外）由被告寅○○、癸○○、丑○○、甲
○○、辛○○、壬○○、己○○、乙○○連帶負擔。
原告假執行之聲請駁回。
    事實及理由
甲、程序事項
一、本件原告保誠人壽保險股份有限公司，其法定代理人已變更
    為庚○○，有其所提出之公司變更登記表、公司變更登記表
    在卷可稽（見本院卷276至277頁），並於98年2月23日具狀
    聲明承受訴訟（見本院卷273頁），核與民事訴訟法第170條
    、第175條第1項之規定並無不合，應予准許。
二、按訴狀送達後，原告原則上雖不得將原訴變更或追加他訴；
    但單純減縮應受判決事項之聲明者，不在此限，民事訴訟法
    第463條、第255條第1項第3款定有明文。本件原告於提起刑
    事附帶民事訴訟之初，關於訴之聲明第四項原係請求：被告
    寅○○、癸○○、丑○○、甲○○、子○○及乙○○應連帶
    給付原告新台幣（以下同）20萬5千元及自本起訴狀繕本送
    達翌日起至清償日止，按年息5％計算之利息；嗣於本院審
    理中，具狀就上開聲明縮減其請求之金額為10萬300元及自
    同一期日起算之法定遲延利息（見本院卷第111頁）。核其
    前、後所為，屬單純減縮應受判決事項之聲明，揆諸上開規
    定，應予准許。
三、被告寅○○、癸○○、丑○○、子○○、辛○○、乙○○經
    合法通知，未於言詞辯論到場，核無民事訴訟法第386條所
    列各款情形，茲依原告之聲請，由其一造辯論而為判決。
乙、實體事項
一、原告起訴主張：
  (一)被告寅○○、癸○○、丑○○、甲○○、子○○等5人共同
    基於為自己不法所有之意圖，以經營人力仲介為幌子，實則
    藉機尋找人頭保戶，陸續邀集被告辛○○、壬○○、己○○
    及乙○○向原告公司投保，由被告寅○○、癸○○、丑○○
    、甲○○、子○○等5人代為辦理投保人壽附加醫療保險或
    意外傷害保險，並代為處理繳納保費等相關事宜。嗣以不實
    之保險事故及傷害就醫住院，取得醫院開具之不實診斷證明
    及收據後，向原告公司詐領保險金既遂在案，被告辛○○、
    壬○○、己○○及乙○○分別詐領210,000元、301,000元、
    44,000元及100,300元。被告等人共謀詐騙原告公司保險金
    之行為，除造成原告莫大之損害，亦嚴重影響金融秩序，渠
    等自應依民法第184條及同法第185條之規定負侵權行為損害
    賠償之責。
  (二)訴之聲明：求為判決：1.被告寅○○、癸○○、丑○○、甲
    ○○、子○○及辛○○應連帶給付原告21萬元及自本起訴狀
    繕本送達翌日起至清償日止，按年息5％計算之利息；2.被
    告寅○○、癸○○、丑○○、甲○○、子○○及壬○○應連
    帶給付原告30萬1千元及自本起訴狀繕本送達翌日起至清償
    日止，按年息5％計算之利息；3.被告寅○○、癸○○、丑
    ○○、甲○○、子○○及己○○應連帶給付原告4萬4千元及
    自本起訴狀繕本送達翌日起至清償日止，按年息5％計算之
    利息；4.被告寅○○、癸○○、丑○○、甲○○、子○○及
    乙○○應連帶給付原告10萬3百元及自本起訴狀繕本送達翌
    日起至清償日止，按年息5％計算之利息。5.如受有利之判
    決，原告願供擔保，請准宣告假執行。
  (三)對被告抗辯之陳述：
  1.被告子○○雖抗辯其並未參與詐領保險金之行為，然由本院
    97年上更(一)字第117號刑事判決中，援引陳明聰於警詢及偵
    查中之證詞、楊勝嵐及蕭順彬於警詢之證詞，認定被告子○
    ○提供其所開設之通訊行作為人頭保戶填寫保險資料之場所
    ，其與其餘被告間就如何施用詐術、如何獲取保險金等犯行
    均互有分工，其等間均有犯意聯絡及行為分擔，至為明確，
    因此，被告子○○自應負連帶賠償責任。
  2.被告甲○○抗辯辛○○等詐領保險金皆發生於93年間，其係
    於94年5、6月間始與被告丑○○認識，難謂有犯意連絡而共
    同侵權行為云云，惟被告甲○○於刑事部分曾以相同理由抗
    辯，本院97年上更(一)字第117號刑事判決則認為：被告甲○
    ○自承與被告丑○○為男女朋友，渠等關係之親密，豈可能
    不知寅○○及子○○利用經營大群人力仲介有限公司及通訊
    行為掩護，與人頭保戶共同向保險公司詐取保險金等犯行？
    其否認詐領保險金之犯行，顯屬卸責之詞，本院刑事庭既對
    被告甲○○為有罪判決，故原告依民法第184條及第185條之
    規定，請求被告負過失侵權行為之損害賠償責任，於法顯屬
    有據。
  3.甲○○另抗辯被告乙○○詐領保險金部分非本院97年度上更
    (一)字第117號刑事判決效力所及，惟於原審法院97年度訴字
    第115號刑事判決中提及「乙○○…分別與寅○○等5人所組
    之詐領保險金集團，共同基於意圖為自己不法之所有之常業
    詐欺之犯意連絡，自92年11月間起…佯稱其等因發生意外導
    致頭部外傷，…經急診轉往住院治療，致附表所示之保險公
    司陷於錯誤，誤認辛○○等5人確有發生保險契約約定之保
    險事故而支付保險理賠金」，「本件被告辛○○等5人（註
    ：乙○○亦包括之）分別與另案被告寅○○等5人（註：甲
    ○○亦包括之）…均有直接犯意聯絡及行為分擔，均為共同
    正犯。」，是以原告依民法第184條及第185條之規定，請求
    渠等連帶負侵權行為之損害賠償責任，於法顯屬有據。
  4.被告等抗辯本訴已逾二年之消滅時效而拒絕給付云云，惟：
    (1)按民法第197條第1項所謂「請求權人『知』有損害」，非
      僅指單純知有損害而言，其因而受損害之他人行為為侵權
      行為，亦須一併知之，若僅知受損害及行為人，而不知其
      行為為侵權行為，則無從本於侵權行為請求賠償，時效即
      無從進行（最高法院85年度台上字第1927號判決參照）。
    (2)又侵權行為損害賠償之目的，係在使被害人對他人不法加
      於自己法益之侵害，賦予請求救濟之權利乙節觀之，應肯
      認侵權行為損害賠償短期消滅時效之起算，應以請求權人
      知悉賠償義務人所為者，係「侵權行為」，實屬必要。即
      在斷論侵權行為損害賠償請求權短期消滅時效起算上之「
      知」，應以「確知」為必要，即包括確知加害人、確知有
      損害、確知加害行為具有違法性。倘僅止於懷疑或推測者
      ，皆應不在可開始進行時效之列，最高法院88年度台上字
      第66號判決供參。
    (3)因此，被告寅○○、丑○○、甲○○及癸○○抗辯以原告
      所屬之理賠員張福興至刑事局製作筆錄即95年3月13日起
      算時效，顯無理由，蓋被告等人是否成立詐欺罪，猶待法
      院綜合各項事實證據予以客觀判斷方可認定，於法院尚未
      判決之前，被害人如何確認加害行為具有違法性？況所謂
      「知」有賠償義務人者，不僅指知其姓名而已，並須請求
      權人所知關於賠償義務人之情形，達於可得請求賠償之程
      度，是以侵權行為損害賠償請求權二年時效起算點，應以
      原告收受一審法院刑事庭判決（即96年1月2日），始確知
      被告之行為具有違法性。
二、被告方面：
  (一)被告寅○○、癸○○、丑○○未於最後言詞辯論期日到場，
    據渠等於本院提出之書狀辯稱原告於95年3月13日委由其職
    員張福興對被告提出追訴，而其卻遲至97年6月11日方才提
    起本訴，顯已逾二年之消滅時效，被告拒絕給付等語，答辯
    聲明：1.原告之訴駁回；2.訴訟費用由原告負擔；3.如受不
    利判決願供擔保，請准免假執行。
  (二)被告甲○○辯稱：
  1.本件刑事判決雖認定被告甲○○共同與寅○○、癸○○、丑
    ○○、子○○犯常業詐欺罪，惟查被告與丑○○於94年5、6
    月間方才認識，也才因而認識丑○○之兄寅○○及其女友癸
    ○○，而子○○被告甲○○根本不識，甚連看都沒看過。而
    辛○○、壬○○、己○○、乙○○等人被告甲○○亦根本不
    識，何來犯意聯絡？且依本件刑案判決辛○○係93年4月9日
    投保，93年6月14日、7月29日、8月2日三次向原告申請理賠
    ，而壬○○係於93年3月29日投保，93年6、7月間向原告申
    請理賠，傅力文係於93年5月4日投保，93年6月1日向原告申
    請理賠。當時被告甲○○尚未與丑○○認識，更不知辛○○
    等人為何許人也，亦不識寅○○、癸○○，如何謂有犯意聯
    絡？如何有共同詐領保險費之犯行，如何構成共同侵權行為
    ？而乙○○並未被列為寅○○之人頭保戶，亦未起訴，且未
    被判刑，原告起訴不合法，亦無理由。
  2.辛○○、壬○○、傅力文、乙○○於刑案中從未表示見過被
    告甲○○，而寅○○、癸○○、丑○○亦從未陳述被告甲○
    ○有參與詐領保險費之行為，則原告應就被告如何共同侵權
    行為負舉證責任。
  3.原告於95年3月13日委由其職員張福興至刑事局就寅○○詐
    欺集團詐領保險金案提出告訴，並鉅細糜遺的說明整個事情
    經過，故原告至遲於95年3月13日即已知有損害及行為人，
    其遲至97年6月11日方才提出本件訴訟請求，顯已逾二年之
    消滅時效，被告拒絕給付等語。
  4.答辯聲明：(1)原告之訴駁回；(2)訴訟費用由原告負擔；(3)如
    受不利判決願供擔保，請准免假執行。
  (三)被告子○○未於最後言詞辯論期日到場，據其提出之書狀辯
    稱其對於原告訴狀之內容完全不知情，根本未參與，亦不認
    識其他被告，絕無可能共謀詐騙等語。答辯聲明：駁回原告
    之訴。
  (四)被告辛○○未於最後言詞辯論期日到場，據其於本院97年9
    月12日準備程序進行中，陳明願意賠原告21萬元。
  (五)被告壬○○於本院審理中辯稱已逾越時效，惟陳明願意賠償
    原告，但請求分期清償。
  (六)被告己○○於本院審理中陳明願意賠償。
  (七)被告乙○○未於最後言詞辯論期日到場，亦未提出書狀作何
    聲明或陳述。
三、原告主張被告寅○○、癸○○、丑○○、甲○○等4人（下
    稱寅○○等4人）共同基於為自己不法所有之意圖，以經營
    人力仲介為幌子，實則藉機尋找人頭保戶，陸續邀集被告辛
    ○○、壬○○、己○○及乙○○向原告公司投保，由被告寅
    ○○、癸○○、丑○○、甲○○等4人代為辦理投保人壽附
    加醫療保險或意外傷害保險，並代為處理繳納保費等相關事
    宜，嗣以不實之保險事故及傷害就醫住院，取得醫院開具之
    不實診斷證明及收據後，向原告公司詐領保險金等情，業據
    提出理賠審核通知書、醫院診斷證明書、醫療費用收據等件
    為證，被告則以前詞置辯。經查：
  (一)按刑事訴訟法第487條第1項所定附帶民事訴訟之對象，除刑
    事被告外，兼及於依民法負賠償責任之人，該條項所稱之「
    依民法負賠償責任之人」，係指該刑事案件中依民法規定應
    負賠償責任之人而言。故附帶民事訴訟之原告所主張之共同
    加害人，在刑事訴訟程序中經認定係共同侵權行為之人，即
    難謂非為依民法負賠償責任之人，對之提起是項附帶民事訴
    訟，自難謂為於法無據（最高法院91年度台抗字第560號判
    決參照）。本件係原告就本院97年度上訴字第1255號刑事案
    件提起之附帶民事訴訟裁定移送而來，上開刑事判決認定被
    告辛○○、壬○○、己○○、乙○○及訴外人蕭順彬等5人
    （下稱辛○○等5人）均明知寅○○、癸○○、丑○○、甲
    ○○（均由本院另案97年度上更(一)訴字第117號案件審理）
    等4人，係以寅○○為首，以邀集人頭保戶向保險公司詐領
    保險金等恃之為業，而由寅○○以其經營之大群人力仲介有
    限公司、「子○○」經營之通訊行作為掩護，對外以招攬粗
    工、臨時工為名義，實則藉機尋找有意加入之人頭保戶，向
    保險公司詐領保險金之犯罪集團。辛○○等5人分別與前開
    寅○○等4人所組之詐領保險金集團，共同基於意圖為自己
    不法所有之常業詐欺之犯意聯絡，自92年11月間起提供其個
    人之年籍、身分證件等資料予寅○○等4人，再由寅○○等4
    人負責尋找保險公司，並以渠等之名義代為向保險公司投保
    ，以不實之保險事故及傷害就醫住院，取得醫院開具之不實
    診斷證明及收據後，詐領保險金等情，有該刑事判決書附卷
    可稽，是本院97年度上訴字第1255號刑事訴訟程序中認定被
    告寅○○等4人係共同侵權行為之人，即依民法應負賠償責
    任之人，從而，原告對本件刑事被告辛○○、壬○○、己○
    ○、乙○○及共同侵權行為人寅○○、癸○○、丑○○、甲
    ○○等4人提起附帶民事訴訟，起訴並無不合之處，被告甲
    ○○辯稱原告起訴不合法，委無足採。
  (二)原告前揭主張，業據被告辛○○、壬○○於警偵詢、刑事一
    審及本院刑事庭審理時，被告己○○於刑事一審及本院刑事
    庭審理時及被告乙○○於刑事一審審理時均坦承不諱。被告
    寅○○於台灣台中地方法院95年度訴字第639號刑事案件準
    備程序時供述：「我是大群人力仲介公司的負責人，我是負
    責臺中市○○路282號的業務，陳明聰、楊勝嵐、蕭順彬、
    壬○○．．、辛○○、．．、己○○等人是我個人經過朋友
    介紹，找來當保險的人頭，這幾個人也都知道要擔任保險人
    頭，詐領保險金，共詐領二百多萬元。我是向國泰、新光等
    十幾家保險公司投保，都是利用住院給付，都是用外表看不
    出來的理由，向醫院佯稱腦震盪、頭昏、頭痛、心悸等症狀
    住院，再向保險公司申請保險給付」等語（見台灣台中地方
    法院95年度訴字第639號卷p193），核與被告辛○○於警詢
    時供稱係一綽號「龍哥」之男子（經指認即寅○○）替伊投
    保，在臺中市○○路、建成路口附近某手機店招攬伊充當人
    頭簽名投保，以詐領保險金牟利，保險費由「龍哥」支付，
    「龍哥」共安排伊住院六次，均以意外傷害腦震盪名義住院
    ，由「龍哥」帶伊前往，並指示伊在急診室大喊大叫，假裝
    頭暈、嘔吐現象，騙醫生留院觀察，住院期間醫療費用由「
    龍哥」支付，伊與「龍哥」約定住院1天代價3千元，伊實際
    只拿到3萬元左右等語（見臺南縣警察局南縣警刑字第09515
    01490號警卷p49-55）相符。亦與被告壬○○於警詢時供稱
    伊係經由綽號「賢志」之男子介紹認識綽號「龍哥」之男子
    （經指認即寅○○）及「龍哥」之妻「嫂子」（經指認即癸
    ○○），「龍哥」夫妻告訴伊此為合法取得金錢方式之一，
    伊住院1天可分得3千元，保險費由「龍哥」支付，伊共住院
    6、7次，均係「龍哥」安排，由「龍哥」及「嫂子」載伊去
    住院，「龍哥」並交待能住多久就住多久，大多以滑倒、車
    禍、跌倒造成頭部受傷腦震盪等不實理由前往就診住院，伊
    沒有分到保險理賠金等語（見同上警卷p110-113）之供述均
    大致相符。被告乙○○於本院刑事庭審理時，雖曾改稱伊所
    請領之保險金係車禍開刀住院所得，並無詐領保險金等語，
    惟查，本件被告乙○○雖曾騎乘機車於93年1月29日清晨2時
    30分許，在台中市○區○○○路與十甲路口發生車禍，致受
    有左側股骨骨折、右大腿撕裂傷、左眼眶撕裂傷、兩前門牙
    斷裂而接受住院開刀治療，然被告乙○○上開因車禍意外事
    故所受之傷害於93年3月13日最後一次出院後已治癒，針對
    上開車禍事故並已於93年6月26日向原告領取保險理賠金104
    ,756元，有道路交通事故現場圖、理賠申請書、理賠資料、
    原告97年6月19日保誠董字第970198號函附理賠給付申請書
    、診斷證明書、賠審查核給付通知書等在卷可稽（見台南縣
    警察局刑案卷刑案偵查第二卷宗影本p0000-0000、刑事一審
    卷二p1、17-19、21-23、29、p31、p99、138-140、142-144
    、149-152、156），被告乙○○上開向原告請領之款項，確
    實符合意外理賠之要件，並無詐領保險費之情事，惟被告乙
    ○○於車禍所受傷害痊癒後，竟以在旅館自樓梯跌下來，撞
    擊到後腦後感不適，又在家中浴室不慎滑倒，導腦震盪等不
    實情事，於93年6月26日向原告詐得100,300元，有原告上開
    函附理賠審核給付通知書等在卷可參（見本院刑事卷二p25
    、29、p153-155），可知被告乙○○雖曾因車禍意外事故受
    傷接受住院治療，然被告乙○○亦曾偽以發生跌倒意外造成
    腦震盪等外觀無從檢視之症狀為由，就醫急診後住院治療，
    取得診斷證明書後，向原告詐得上開之金額無訛，被告乙○
    ○此部分之辯解，乃飾卸之詞，無足採信為真正。而被告辛
    ○○、壬○○、己○○於本院審理時，就渠等前開行為自認
    亦不爭執。
  (三)被告甲○○雖否認原告所主張詐領保險金之侵權行為，惟查
    ：
  1.證人即另案被告翁瑞原於刑案警詢中供稱：伊共住院六次，
    因腦震盪、及腦出血等外觀無從檢視之症狀住過秀傳醫院、
    中山醫學大學附設醫院、澄清醫院、營新醫院、署立新營醫
    院、奇美醫院柳營分院，係林進順之女「阿君」（即甲○○
    ）安排伊就醫及住院、繳納醫療費用、辦理保險理賠，「阿
    君」說理賠金下來會分伊一點，伊不知「阿君」繳納多少保
    險費，「阿君」曾帶伊至國泰世華銀行西臺中分行申請帳戶
    ，存摺及提款卡目前在「阿君」處，伊不記得向幾家保險公
    司申請理賠，都是「阿君」帶伊去申請等語（見同署94年度
    偵字第1249號卷第5頁）。
  2.證人即另案被告蘇裕展於警詢中證稱：綽號「阿宏」（經指
    認即丑○○）之男子替伊投保，要伊充當人頭以假出險住院
    方式詐騙保險公司理賠金，「阿宏」是透過綽號「謝先生」
    之男子，陸續在臺中市○○路、建成路口附近「謝先生」開
    設之手機店，要伊簽署保單，「阿宏」總共安排伊住院五次
    ，就診前即教伊如何向醫生敘述身體狀況，並假裝頭暈、想
    睡、嘔吐現象，要醫生留院觀察，伊與「阿宏」約定住院一
    天代價三千元，但伊實際未領到錢；伊在手機店內認識綽號
    「阿宏」之男子（經指認即丑○○），由其安排投保、住院
    就診等事宜，「阿宏」之女友（即甲○○）為伊填寫保單、
    理賠資料，「隆哥」（即寅○○）伊係在手機店認識等語（
    南縣警刑0000000000號卷(一)第60至62頁）。
  3.證人即另案被告陳寶君於警詢中證稱：「（甲○○有無叫你
    提供帳戶、提款卡供他使用？）有，我在94年6月底有提供
    臺灣銀行霧峰分行帳號00000000000-0帳戶、提款卡供甲○
    ○使用」、「（為何要供帳戶、提款卡供他使用？）他說要
    領保險金」、「（94年6月16日甲○○幫你辦四家保險後至
    今，你有無受傷申請意外傷害理賠？）我都沒有受傷」、「
    （94年6月20日至94年8月5日有無因手臂、膝蓋、臀部受傷
    前往蔡榮裕中醫診所就醫四十天次？）沒有，那是甲○○去
    取得用來申請保險理賠的」、「（甲○○有無告訴你如何分
    冒領的保險金?）他借我的人頭去詐領保險金，他說要給我
    二萬元其他都是他領走」等語（南縣警刑0000000000號卷(一)
    第41至43頁）。
  4.被告甲○○於警詢中供稱：「（你與陳寶君如何平分詐領之
    保險金？）我們有約定五五分帳」、「（丑○○、寅○○、
    子○○、癸○○等人你是否認識？）只有子○○我不認識，
    丑○○是我男友，其他都是朋友，我們共同從事人力仲介」
    等語（南縣警刑0000000000號卷(一)第20至23頁）；又於偵查
    中供稱：「（翁瑞原受傷，你如何教他住院？）我沒有教他
    住院... 我替他們寫理賠申請書錯了，這樣不對，有詐欺我
    知道」、「（開假的病歷？）請領保險金」、「（和陳寶君
    如何分？）當時說一人一半」等語（見95年度偵字第1319號
    卷第101至104頁）。
  5.被告丑○○於偵查中亦供稱：「（和蘇裕展關係？）在謝仔
    的手機店認識的」、、「（誰接送蘇裕展出院？）我於94年
    夏天5、6月去彰化秀傳看他，我哥和謝仔告訴我有空拿一些
    吃的及他們拿給我的東西去給他」、「（如何請領蘇裕展的
    保險金？）我載他去中港路的一家保險公司一次，時間我忘
    了，但我沒有上去。他說要上去領保險金。因為手機店人很
    多，聽到他們說住院有錢賺」、「（腦震盪的症狀？）頭昏
    、嘔吐、我拿東西去給蘇裕展的時候，有聽蘇裕展說腦震盪
    的事。我在謝仔聽到，他們常用腦震盪的理由」、「（蘇裕
    展有無腦震盪?）我拿東西去給蘇裕展的時候，他說的。不
    用他說，我知道他大概作什麼，因為我在謝仔那裡常常聽到
    」、「（何人教蘇裕展假裝腦震盪？）謝仔那邊的人」等語
    （見95年度偵字第1319號卷第36至39頁）。
  6.以上證人翁瑞原、蘇裕展、陳寶君與被告寅○○、癸○○、
    丑○○、甲○○間並無怨隙，應不致故為不利被告之陳述，
    且翁瑞原、蘇裕展、陳寶君上開陳述，亦同時供明自己如何
    參與詐欺犯行，倘非確有其事，翁瑞原等證人豈可能故為不
    利自己之陳述？堪認證人上開陳述具憑信性，即被告寅○○
    、癸○○、丑○○、甲○○確實有參與為人頭保戶辦理投保
    、就醫、住院、出院及申請診斷證明書手續等行為。而被告
    癸○○於刑事案件中自承其與被告寅○○係同居之男女朋友
    ，擔任大群人力仲介有限公司在臺中市○區○○路282號營
    業處之會計，則其與被告寅○○共同生活，關係親密，既參
    與公司之會計業務，又為人頭保戶陳明聰、壬○○、楊勝嵐
    、蕭順彬等人辦理投保、就醫、住院、出院及申請診斷證明
    書手續，豈可能不知被告寅○○與人頭保戶共同向保險公司
    詐取保險理賠金等犯行？另被告甲○○、丑○○亦分別於刑
    事案件中自承其二人為男女朋友，丑○○與寅○○為親兄弟
    ，其等關係親密，又丑○○為人頭保戶蘇裕展辦理投保、住
    院、出院及申請診斷證明書手續，甲○○則為人頭保戶翁瑞
    原、陳寶君辦理投保、住院、出院及申請診斷證明書手續，
    豈可能不知寅○○利用經營大群人力仲介有限公司及通訊行
    為掩護，與人頭保戶共同向保險公司詐取保險理賠金等犯行
    ？基上，足認被告寅○○、癸○○、丑○○、甲○○確有參
    與本件詐領保險金犯行，是以原告主張之上開事實堪信為真
    實。除被告子○○外，其餘被告等人所涉刑事常業詐欺部分
    ，經本院刑事庭以97年度上訴字第1255號、97年度上更(一)字
    第117號判處罪刑在案，亦經本院依職權調閱本院97年度上
    訴字第1255號刑事卷宗核閱無訛，並有刑事判決書附卷可查
    。
四、被告等另抗辯原告提起本件訴訟已逾二年之消滅時效，拒絕
    給付云云，經查：
  (一)按民法第197條第1項所謂請求權人知有損害，非僅指單純知
    有損害而言，其因而受損害之他人行為為侵權行為，亦須一
    併知之，若僅知受損害及行為人，而不知其行為為侵權行為
    ，則無從本於侵權行為請求賠償，時效即無從進行（最高法
    院85年度台上字第1927號判決參照）。又侵權行為損害賠償
    之目的，係在使被害人對他人不法加於自己法益之侵害，賦
    予請求救濟之權利乙節觀之，應肯認侵權行為損害賠償短期
    消滅時效之起算，應以請求權人知悉賠償義務人所為者，係
    「侵權行為」，實屬必要。易言之，在斷論侵權行為損害賠
    償請求權短期消滅時效起算上之「知」，應以「確知」為必
    要，即包括確知加害人、確知有損害、確知加害行為具有違
    法性。倘僅止於懷疑或推測者，皆應不在可開始進行時效之
    列（詳朱柏松著，論侵權行為損害賠償請求權之消滅時效，
    法學叢刊173期，最高法院88年度台上字第66號判決意旨）
    。基上所述，考量侵權行為態樣繁多，加害人之行為是否具
    有違法性，往往有探究餘地，職是，對於被害人「確知」加
    害行為具有違法性之要件，有其必要性存在。
  (二)查原告所屬之理賠員張福興雖於95年3月13日至刑事局製作
    筆錄，惟當時原告並非已確知被告等人有詐領保險金之侵權
    行為，此由張福興之調查筆錄中所載「（傅力文之投保及申
    請理賠狀況有無異常？原因為何？）未發現有異常，二次事
    故賠付11天保險金後，6.8.渠欲加買傷害醫療險，本公司
    認有事故不明確暫不同意傅力文加保。其保單於10.7.未繳
    費已停效。」（參本院卷第101頁背面）、「（文俊凱之投
    保及申請理賠狀況有無異常？原因為何？）本公司未察覺有
    異狀，給付後本公司6.17.與其協議解除契約。」（參本院
    卷第104頁背面）等語可明。而檢察官認被告有犯罪嫌疑，
    即得據以起訴，然被告是否確有觸犯刑律，仍應以法院審理
    結果認定。本件被告等於刑事判決附表所示投保及申請理賠
    之行為，是否成立詐欺罪，於檢察官提起公訴後，猶待法院
    綜合客觀證據後，加以判斷，方得認定，以此言之，被告等
    之行為，經原審法院於97年2月29日判處罪刑後，至此，原
    告方「確知」被告等所為，實有不法加害他人法益之違法性
    。本件原告既直至97年2月29日原審刑事庭判決後，始確知
    被告等之加害行為具有違法性，揆諸前揭說明，侵權行為損
    害賠償請求權之二年短期消滅時效，應自斯時開始起算至明
    。則原告於97年6月11日，提起刑事附帶民事訴訟，尚未逾
    二年時效。被告辯稱本件侵權行為之請求權時效早已消滅云
    云，即非可採。
五、至於原告請求被告子○○給付部分，被告子○○否認原告主
    張，辯稱伊係上班族，未開設手機店，亦不認識其餘被告寅
    ○○等人，本件檢察官亦未傳訊或起訴伊涉案云云。經查：
  1.被告子○○辯稱其並從未參與詐領保險金之行為，亦不認識
    被告寅○○等4人，則本件之被告子○○是否詐領保險金之
    「子○○」其人，未見原告舉證以實其說，原告雖主張本院
    97年上更(一)字第117號刑事判決理由中，援引證人陳明聰於
    警詢及偵查中之證詞、楊勝嵐及蕭順彬於警詢之證詞，認定
    被告子○○提供其所開設之通訊行作為人頭保戶填寫保險資
    料之場所，與其餘被告間有共犯之關係云云，惟查該案中子
    ○○並非刑案起訴之被告，倘其與被告寅○○等4人有共犯
    關係，涉案明確，何以未見一併起訴？且本件刑事同案被告
    蕭順彬、楊勝嵐於警詢時係證稱「子○○」涉案而已，究「
    子○○」是否即係本件被告子○○本人，即有疑義？而證人
    蕭順彬於警詢時供稱係「謝董」要伊充當人頭向保險公司投
    保，以詐領保險理賠，是在臺中市○○路某手機店簽名投保
    ，伊沒有受傷，係「謝董」指示伊前往醫院就診，伊每次在
    「謝董」開設之手機店，均有看見一綽號「嫂子」（即癸○
    ○）之女子，該女子開設一家人力公司，曾請伊擔任搬運建
    築板模粗工，伊至醫院前會先前往「謝董」之手機店，由該
    女子打電話請不詳姓名男子帶伊至醫院，伊係聽「謝董」指
    示向保險公司詐領保險理賠金，領取金額伊不清楚，領取後
    即交給「謝董」等語（見台南縣警察局刑案卷刑案偵查第二
    卷p89-95）。查本件以不法詐術騙取保險金之主謀為被告寅
    ○○等4人，其中被告寅○○、丑○○2人均姓謝，即俗稱「
    謝董」，前揭證人未在檢察官訊問時指認「謝董」即被告子
    ○○本人，自不能採信，是警詢中之供稱「謝董」即難認係
    指被告子○○其人。又同案被告陳明聰於刑事庭審理時固認
    罪，惟於偵查中並未指認被告子○○其人涉案，僅稱「他（
    指寅○○）說會幫我處理全部的手續，後來我就答應他了，
    之後只要有填寫保險資料他都叫我去茶藝館寫資料」、「（
    都在那寫資料？）除了茶藝館外，還有在建成路一家中古手
    機店填寫過資料。我在那邊看過『子○○』，那個店是他開
    的，我在那邊填寫資料時他有在場」等語，是亦難認被告子
    ○○確與寅○○等人有共犯關係。觀之本件自案發後，歷經
    數年迄今，檢察官仍未起訴被告子○○，此有本院調得被告
    子○○之前科表二件附卷可稽（見本院97年度附民字第184
    號卷第21頁、本審卷第286頁），復經本院搜尋網路檢察書
    類系統並無被告子○○（身分證字號Ｚ000000000）涉案之
    任何刑事資料，有網路查得個人基本資料附卷可證，是原告
    指訴被告子○○為本件詐領保險金之「子○○」，其與寅○
    ○等4人間為共犯，難以採信。按當事人主張有利於己之事
    實者，就其事實有舉證之責任，民事訴訟法第277條前段定
    有明文。原告既未能舉證證明，其稱被告子○○應負共同侵
    權行為責任云云，即無可採。
六、按「因故意或過失不法侵害他人權利者，負損害賠償責任。
    」「數人共同不法侵害他人之權利者，連帶負損害賠償責任
    。」民法第184條第1項、第185條第1項前段定有明文。再按
    「負損害賠償責任者，除法律另有規定或契約另有訂定外，
    應回復他方損害發生前之原狀；債權人得請求支付回復原狀
    所必要之費用，以代回復原狀」，同法第213條第1項及第3
    項亦分別定有明文。本件被告寅○○、癸○○、丑○○、甲
    ○○等4人共同邀集被告辛○○、壬○○、己○○及乙○○
    對原告施以不法詐術，騙取原告給付保險金，致原告分別給
    付被告辛○○210,000元、壬○○301,000元、己○○44,000
    元及乙○○100,300元，侵害原告之財產權，原告因而受有
    上開金錢之損害，核被告等之行為與原告財產權受損害之結
    果間，自有相當因果關係。綜上所述，原告依據侵權行為之
    法律關係，請求被告寅○○、癸○○、丑○○、甲○○及辛
    ○○連帶給付原告210,000元及自起訴狀繕本送達翌日即97
    年7月18日起至清償日止，按年息5％計算之利息；被告寅○
    ○、癸○○、丑○○、甲○○及壬○○連帶給付原告301,00
    0元及自起訴狀繕本送達翌日即97年7月18日起至清償日止，
    按年息5％計算之利息；被告寅○○、癸○○、丑○○、甲
    ○○及己○○連帶給付原告44,000元及自起訴狀繕本送達翌
    日（即97年7月18日）起至清償日止，按年息5％計算之利息
    ；被告寅○○、癸○○、丑○○、甲○○及乙○○連帶給付
    原告100,300元及自起訴狀繕本送達翌日（即97年7月18日）
    起至清償日止，按年息5％計算之利息，均於法尚無不合，
    應予准許。至原告請求被告子○○給付部分，為無理由，不
    能准許，應予駁回。本判決所命給付金額未逾150萬元，依
    法不得上訴第三審，經本院判決後即告確定，自無假執行或
    免為假執行宣告問題，原告假執行之聲請應併予駁回。
七、本件事證已臻明確，兩造其餘攻擊防禦方法及舉證，核與判
    決結果不生影響，無庸逐一論列，併此敘明。
八、據上論結，本件原告之訴為一部有理由，一部無理由，依民
    事訴訟法第385條第1項前段、第463條、第79條、第85條第2
    項，判決如主文。
中    華    民    國    98    年    3     月    18    日
                  民事  第五庭  審判長法  官  古金男
                                      法  官  鄭金龍
                                      法  官  王重吉
以上正本係照原本作成。
不得上訴。
                                      書記官  林玉惠
中    華    民    國    98    年    3     月    19    日
                                                      Ｖ


司法院資訊處製作；財團法人民間司法改革基金會備份。
